【裁判字號】    97,台上,1089
【裁判日期】    970529
【裁判案由】    確認婚姻無效等
【裁判全文】
最高法院民事裁定            九十七年度台上字第一○八九號
上  訴  人  甲○○
訴訟代理人  黃廷維律師
            張景豐律師
被 上訴 人  曾美玲
上列當事人間請求確認婚姻無效等事件，上訴人對於中華民國九
十七年三月十一日台灣高等法院第二審判決（九十六年度重家上
字第一七號），提起上訴，本院裁定如下：
    主  文
上訴駁回。
第三審訴訟費用由上訴人負擔。
    理  由
按上訴第三審法院，非以原判決違背法令為理由，不得為之。又
提起上訴，上訴狀內應記載上訴理由，表明原判決所違背之法令
及其具體內容、依訴訟資料合於該違背法令之具體事實，其依民
事訴訟法第四百六十九條之一規定提起上訴者，並應具體敘述為
從事法之續造、確保裁判之一致性或其他所涉及之法律見解具有
原則上重要性之理由，同法第四百六十七條、第四百七十條第二
項分別定有明文。而依同法第四百六十八條規定，判決不適用法
規或適用不當者，為違背法令；依同法第四百六十九條規定，判
決有該條所列各款情形之一者，為當然違背法令。是當事人提起
上訴，如合併以同法第四百六十九條及第四百六十九條之一規定
之情形為上訴理由時，其上訴狀或理由書應表明該判決所違背之
法令條項，或有關判例、解釋字號，或成文法以外之習慣或法理
等及其具體內容，暨係依何訴訟資料合於該違背法令之具體事實
，並具體敘述為從事法之續造、確保裁判之一致性或其他所涉及
之法律見解具有原則上重要性之理由。如未依上述方法表明，或
其所表明者與上開法條規定不合時，即難認為已合法表明上訴理
由，其上訴自非合法。本件上訴人對於原判決提起上訴，雖以該
判決有違司法院院字第一七○一號解釋及不適用法規、不備理由
暨違背經驗法則等違背法令為由，惟核其上訴理由狀所載內容，
仍屬就原審取捨證據、認定事實之職權行使及其他與判決結果不
生影響之理由，指摘原判決不當，並就原審本於職權之行使所論
斷：按修正前民法第九百八十二條第一項所謂公開儀式，祇須結
婚當事人舉行定式之禮儀，使不特定人得以共見共聞，認識其為
結婚為已足，至於當時舖排穿戴為何，在非所問。故宴客如係為
表達兩造結為夫婦之意義而舉行，而此意義又為與宴者所瞭解，
其無論有無世俗所謂拜天地拜高堂等形式，亦不失為公開之結婚
儀式。本件兩造於民國八十九年五月十四日中午，在新莊市○○
路珍寶樓餐廳舉行宴客，當天到場者有廖世壯、曾美壽、曾隆峰
、張菊英、阮祺祥、黃國珍、鄧忠仁、李綜德等人，曾隆峰、張
菊英復為證婚人及介紹人，宴客當時在場親見，並於結婚證書載
為證婚人及介紹人，表示願負證明責任。另證人黃國珍、廖世壯
證稱宴客會場之喜燈有開，證人曾美壽、李綜德亦表示知道係兩
造婚宴，顯然該參加宴會之人皆認識其為兩造之結婚喜宴，參之
上訴人自認「兩造結婚之事，我是在宴客時始告訴參加之人」等
情，益見當日參加之人均知兩造結婚喜宴請客，且兩造係依習俗
舉行結婚儀式，宴請親友，已達不特定人得以共見之公開狀態，
上訴人指無公開儀式，核無可取。次查兩造就系爭不動產之所有
權移轉登記，於土地登記申請書所載之登記原因為贈與，上訴人
不僅須證明其非真意，並須就被上訴人（原判決將被上訴人乙○
○誤載為曾美玲）對上訴人非真意之表示相與為非真意之合意，
始為相當，若僅證明其無欲為其意思表示所拘束之意，而表示與
真意不符之意思者，尚不能謂兩造就通謀而為虛偽意思表示之合
意，已盡舉證責任，更不能僅因契約當事人間有夫妻之特殊親誼
關係，即謂該贈與係通謀虛偽成立。上訴人空言主張兩造系爭不
動產通謀虛偽意思表示，俱未舉證以實其說，證人鄧忠仁及丁銘
妮之證言復不能認上訴人之主張為真正，已難遽信。況上訴人在
台灣士林地方法院檢察署八十九年度偵字第五五八一號被訴毀損
債權案件，於檢察官偵查時供稱「將不動產過到乙○○名下，我
要給乙○○生活的保障，我自己也保有一些財產」等語無誤，上
訴人指兩造間就系爭不動產之贈與係通謀虛偽意思表示，亦不足
採。則上訴人依修正前民法第九百八十二條第一項及第八十七條
第一項規定，請求確認兩造間之婚姻無效，並命被上訴人塗銷如
第一審判決附表所示之不動產，以贈與為原因之所有權移轉登記
，均非有據等情，指摘其為不當，並就原審已論斷說明或與判決
基礎無涉者，泛言謂為違法，而非表明該判決所違背之法令及其
具體內容，暨依訴訟資料合於該違背法令之具體事實，並具體敘
述為從事法之續造、確保裁判之一致性或其他所涉及之法律見解
具有原則上重要性之理由，難認其已合法表明上訴理由。依首揭
說明，應認其上訴為不合法。又依卷附被上訴人及證人曾美壽提
出之婚宴照片，當天兩造均穿著正式服裝，被上訴人復依禮俗穿
著桃紅色之旗袍禮服，兩造座位後方則懸掛已開啟之囍字霓虹燈
，該宴客包廂之門則處於開啟狀態，席間並有餐廳服務人員在內
服務，原審論斷該婚宴已足以使在場賓客或其他不特定人得以共
聞共見，並認識兩造係在舉行婚宴，不失為公開之結婚儀式，經
核並無違背法令之可言，原判決尚與司法院院字第一七○一號解
釋(一)、(二)所揭「男女二人，約證婚人二人及親友數人，在旅館之
一房間內舉行結婚儀式，其結婚既係在旅館之一房間內，自須有
足使一般不特定之人均可知悉之表徵而得共見者，始得認為公開
」、「男女二人，約證婚人二人及親友數人，在旅館之宴會廳置
酒一席，如其情狀無從認為舉行結婚儀式，雖其主觀以為舉行婚
禮，仍不得謂有公開之儀式」等意旨，並無相悖之處。上訴人上
訴理由所指，仍非具體表明該判決所違背之法令及其事實內容，
附此敘明。
據上論結，本件上訴為不合法。依民事訴訟法第四百八十一條、
第四百四十四條第一項前段、第九十五條、第七十八條，裁定如
主文。
中    華    民    國  九十七  年    五    月  二十九  日
                      最高法院民事第六庭
                          審判長法官  朱  建  男
                                法官  顏  南  全
                                法官  林  大  洋
                                法官  鄭  傑  夫
                                法官  蘇  清  恭
      本件正本證明與原本無異
                                      書  記  官
最高法院民事裁定
本件裁定當事人欄「被上訴人曾美玲」，應更正為「被上訴人乙
○○」，特此裁定。
中    華    民    國  九十七  年    六    月    二    日
                      最高法院民事第六庭
                          審判長法官  朱  建  男
                                法官  顏  南  全
                                法官  林  大  洋
                                法官  鄭  傑  夫
                                法官  蘇  清  恭
      本件正本證明與原本無異
                                      書  記  官
中    華    民    國  九十七  年    六    月    十    日
                                                Ａ


司法院資訊處製作；財團法人民間司法改革基金會備份。
